ACORDAO-COMPLETO-2449243

ACÓRDÃO 4015/2021 ATA 7/2021 - SEGUNDA CÂMARA

VISTOS, relatados e discutidos estes autos que tratam de atos de aposentadoria concedidas no âmbito do Ministério dos Transportes, Portos e Aviação Civil (extinto) ,
ACORDAM os Ministros do Tribunal de Contas da União, reunidos em sessão da Segunda Câmara, diante das razões expostas pelo Relator, com fundamento no art. 71, inciso III, da Constituição Federal e nos arts. 1º, inciso V, 39, inciso II, e 45 da Lei 8.443/1992, em:
9.1. ordenar à Segecex que, em conjunto com a Sefip:
9.1.1. dê imediato início aos procedimentos destinados à revisão de ofício dos atos de aposentadoria no interesse de Inez Maria Souza da Silva; Iolando Souza Silva; Ismair César; Ismenia Melene Gallo Davis e Ivani Aguiar Alves, incluindo a oitiva dos interessados;
		       9.2. dar ciência desta deliberação aos interessados e ao Ministério dos Transportes, Portos e Aviação Civil (extinto) .

Em análise atos de aposentadoria.

Segunda Câmara

Ministério dos Transportes, Portos e Aviação Civil (extinta).

3. Interessados: Inez Maria Souza da Silva (XXX.341.837-XX); Iolando Souza Silva (XXX.240.172-XX); Ismair César (XXX.678.777-XX); Ismenia Melene Gallo Davis (XXX.332.052-XX); Ivani Aguiar Alves (XXX.982.597-XX).

13.1. Ministros presentes: Bruno Dantas (Presidente), Augusto Nardes (Relator), Aroldo Cedraz e Raimundo Carreiro.
13.2. Ministro-Substituto presente: Marcos Bemquerer Costa.

AUGUSTO NARDES

Trata-se de atos de concessão de aposentadorias no âmbito do Ministério dos Transportes, Portos e Aviação Civil (extinta) .
2.	A Secretaria de Fiscalização de Pessoal - Sefip (peça 46) se manifestou no sentido de considerar os atos ilegais. Transcrevo a seguir a instrução, com os ajustes de forma pertinentes:
EXAME TÉCNICO
Procedimentos preliminares aplicados 
3.	Nas análises preliminares realizadas nos respectivos atos de concessão verificou-se que, no que diz respeito aos fundamentos legais para aposentadoria, ambos os ex-servidores cumpriram todos os requisitos (peças 7 a 11) .
4.	Por outro lado, os atos de concessão constantes do presente processo apresentam rubrica judicial referente à Gratificação de Desempenho de Atividades Rodoviárias (GDAR) , extinta pelo art. 28, inciso III, da Lei 8.460/1992 (peças 2 a 6) . 
4.1.	A inativa Inez Maria Souza da Silva recebe a referida parcela no valor de R$ 241,47 (peça 2) .
4.2.	Já o inativo Iolando Souza Silva percebe o valor de R$ 270,99 a título da referida parcela (peça 3) .
4.3.	Os proventos de Ismair César apresentam o valor de R$ 245,30 a título da referida parcela (peça 4) .
4.4.	Nos proventos de Ismenia Melene Gallo Davis consta o valor de R$ 646,53 pago a título da referida parcela (peça 5) . 
4.5.	E, por fim, a inativa Ivani Aguiar Alves recebe o valor de R$ 250,41 a título da referida parcela de provimento judicial (peça 6) .
5. 	Ademais, em consulta ao Siape/A3P foi detectado o pagamento de rubricas relativas à Gratificação do Adicional por Tempo de Serviço (GATS) em valores demasiadamente elevados consideradas as datas de ingresso no serviço público informadas nos respectivos relatórios financeiros dos interessados (peças 2 a 6) . 
6.	Dessa forma, fez-se necessária, preliminarmente, a realização de diligência ao jurisdicionado para que enviasse a esta Corte cópias das sentenças judiciais que autorizaram referidos pagamentos, a fim de que fossem verificados os termos em que foram deferidos, bem como cópias dos mapas de apuração de tempo de serviço/contribuição dos interessados (peça 13) .
6.1.	As informações relativas à diligência se iniciaram à peça 22, e se encerram à peça 35.  
Exame das informações prestadas pelo jurisdicionado em sede de diligência 
a) pagamento da Gratificação de Desempenho de Atividades Rodoviárias (GDAR) , extinta pelo art. 28, inciso III, da Lei 8.460/1992
7.	No item 3 da peça 20, o jurisdicionado destaca que fez juntar aos autos cópia da sentença judicial requerida, juntamente com a decisão liminar e a decisão que negou o efeito suspensivo à apelação. 
8.	A primeira cópia diz respeito à sentença definitiva prolatada nos autos do Mandado de Segurança Coletivo 0018381-85.2014.4.01.3400, impetrado pela Associação dos Servidores Federais em Transportes (ASDNER) , com pedido de liminar, a fim de suspender a aplicação da Mensagem 554726/MPOG, que determinou a absorção integral das VPNIs relativas à GDAR, bem como descontos nos proventos dos beneficiários, a titulo de reposição ao Erário, dos valores decorrentes de VPNIs recebidas (peça 25) .
8.1.	Na referida sentença definitiva o juízo titular da 6ª Vara Federal/DF concedeu parcialmente a segurança ao interessados, ratificando o deferimento parcial do pedido liminar (peça 26, p. 10) , para determinar à autoridade coatora que não procedesse os descontos determinados pela Mensagem 554726/MPOG, a titulo de reposição ao Erário, dos valores decorrentes de VPNIs recebidas pelos filiados da impetrante da ação (peça 25, p. 10) .   
9. 	A segunda cópia que o gestor fez colar aos autos trata-se da sentença proferida pelo juízo titular da 6ª Vara Federal/DF em consequência de recurso de apelação interposto pela ASDNER, que pleiteava pelo seu recebimento nos efeitos devolutivo e suspensivo, de sorte a restabelecer os efeitos da decisão proferida pelo Tribunal Regional Federal da 1ª Região em sede do Agravo de Instrumento 19465-39-2014.4.01.0000/DF (peça 27) .
9.1.	Nessa sentença o juízo titular da 6ª Vara Federal/DF conheceu do recurso de apelação interposto pela ASDNER, mas o recebeu somente no efeito devolutivo (peça 27, p. 3/4) .
10.	Mas a imbróglio jurídico extrapolou as informações prestadas pelo jurisdicionado.
11.	A ASDNER, insatisfeita com as consequências da negativa sofrida no recurso de apelação, que recebeu o recurso apenas no seu efeito devolutivo, o que acarretaria a pronta supressão da parcela indigitada dos proventos dos interessados, interpôs o Agravo de Instrumento 0059167-89.2014.4.01.0000/DF (peça 43) com o intuito de que fosse concedido efeito suspensivo à referida apelação.
11.1.	Acatando o pedido, a decisão deu provimento ao agravo de instrumento, recebendo o recurso tanto no seu efeito devolutivo como no suspensivo (peça 43, p. 4) .
12. 	Diante de tais informações prestadas pelo jurisdicionado, essa unidade técnica realizou pesquisa no portal do Tribunal Regional Federal da 1ª Região e verificou que o Agravo de Instrumento 0059167-89.2014.4.01.0000/DF ainda se encontra pendente de julgamento definitivo pela Turma, o que faz com que a decisão liminar, que recebeu o recurso nos seus efeitos devolutivo e suspensivo, ainda esteja em vigor, impedindo a suspensão do pagamento da parcela ora tratada nos autos (peça 44) .     
13.	Diante do contexto judicial apresentado, o Tribunal de Contas da União está impedido de determinar a suspensão da referida parcela. Entretanto, em face da independência das instâncias, pode decidir a questão posta a sua análise com base nos documentos acostados aos autos e na sua jurisprudência, não se vinculando aos provimentos judiciais eventualmente existentes. 
13.1.	Deste modo, considerando a jurisprudência da Corte de Contas, os atos de aposentadoria constantes dos autos devem ser considerados ilegais, com negativa de registro, devido ao pagamento irregular de rubrica referente à Gratificação de Desempenho de Atividades Rodoviárias (GDAR) , extinta pelo art. 28, inciso III, da Lei 8.460/1992, que não foi corretamente absorvida mesmo após a implantação de novas estruturas remuneratórias na carreira dos interessados.	
b) pagamento da Gratificação de Adicional de Tempo de Serviço (GATS) 
14.	No item 4 da peça 22 o jurisdicionado informa que anexou aos autos os mapas de tempo de serviço de Iolando Souza Silva, Ismair César, Ivanir Aguiar Alves e Inez Maria Souza da Silva.
14.1.	Tais documentos estão acostadas à peças 30 (Iolando Souza Silva) , 31 (Ismair César) , 32 (Ivanir Aguiar Alves) e 33 (Inez Maria Souza da Silva) . 
15.	O jurisdicionado não fez colar aos autos, por cópia, o mapa de tempo de serviço da inativa Ismenia Melene Gallo Davis, o que foi motivo de pedido de prorrogação de prazo para a apresentação do documento (peça 37) . Negado pelo excelentíssimo Ministro Relator (peça 39) .
16.	Em análise a essas informações prestadas pelo jurisdicionado (peças 30-33) , bem como aquelas constantes dos respectivos atos de concessão dos interessados, em especial as constantes dos campos "TEMPO DE SERVIÇO PARA GATS" e " DATA DE ADMISSÃO NO CARGO" (peças 7-11) , não foram detectadas irregularidades no pagamento da Gratificação de Adicional de Tempo de Serviço (GATS) . 
17. 	Esclareça-se que a análise deste processo levou em conta os dispositivos da Resolução TCU 315/2020.
18.	Por fim, registre-se que os atos deste processo completarão 5 (cinco) anos no TCU em 30/05/2020, 13/01/2021 e 14/01/2021.
CONCLUSÃO
19.	Em razão do exposto e tendo em vista as análises realizadas nas concessões de aposentadoria constantes dos autos, esta Unidade Técnica considera que os atos de Inez Maria Souza da Silva, XXX.341.837-XX, Iolando Souza Silva, XXX.240.172-XX, Ismair César, XXX.678.777-XX, Ismenia Melene Gallo Davis, XXX.332.052-XX e Ivani Aguiar Alves, XXX.982.597-XX, devem ser considerados ilegais, com negativa de registro, devido ao pagamento irregular de rubrica referente à Gratificação de Desempenho de Atividades Rodoviárias (GDAR) , extinta pelo art. 28, inciso III, da Lei 8.460/1992, que não foi corretamente absorvida mesmo após a implantação de novas estruturas remuneratórias na carreira dos interessados. 
PROPOSTA DE ENCAMINHAMENTO
20.	Ante o exposto, propõe-se, com base nos arts. 71, inciso III, da Constituição Federal, 1º, inciso V, e 39, inciso II, da Lei 8.443/1992 e 260, § 1º, do Regimento Interno do Tribunal de Contas da União (TCU) :
	a) considerar ilegais e recusar registro aos atos iniciais de concessão de aposentadoria de Inez Maria Souza da Silva, XXX.341.837-XX, Iolando Souza Silva, XXX.240.172-XX, Ismair César, XXX.678.777-XX, Ismenia Melene Gallo Davis, XXX.332.052-XX e Ivani Aguiar Alves, XXX.982.597-XX, devido ao pagamento irregular de rubrica referente à Gratificação de Desempenho de Atividades Rodoviárias (GDAR) , extinta pelo art. 28, inciso III, da Lei 8.460/1992, que não foi corretamente absorvida mesmo após a implantação de novas estruturas remuneratórias na carreira dos interessados;
	b) dispensar a devolução dos valores indevidamente recebidos até a data da ciência pela Unidade Jurisdicionada do acórdão que vier a ser proferido, com base no Enunciado 106 da Súmula da Jurisprudência do TCU;
	c) determinar à Unidade Jurisdicionada, com base no art. 45 da Lei 8.443/1992 e no inciso I do art. 4º da Resolução TCU 315/2020, que:
		c.1) emita novos atos de aposentadoria dos interessados no e-Pessoal, submetendo-os ao TCU no prazo de 30 (trinta) dias; e
		c.2) informe aos interessados o teor do acórdão que vier a ser prolatado, encaminhando ao TCU, no prazo de 30 (trinta) dias, comprovante da data de ciência pelos interessados, alertando-os de que, no caso de não provimento de recurso eventualmente interposto, deverão ser repostos os valores recebidos após a ciência do acórdão.
	É o relatório.

não há.

Procurador Sergio Ricardo Costa Caribé.

PESSOAL. ATOS DE CONCESSÃO DE APOSENTADORIA. PAGAMENTO IRREGULAR DE GRATIFICAÇÃO DE DESEMPENHO DE ATIVIDADES RODOVIÁRIAS (GDAR). TRANSCURSO DO PRAZO DE 5 ANOS DESDE A ENTRADA DOS ATOS ILEGAIS NO TCU. ATOS TACITAMENTE REGISTRADOS, CONSOANTE ENTENDIMENTO DO STF NOS EMBARGOS DE DECLARAÇÃO NO RECURSO EXTRAORDINÁRIO 636.553/RS, EM 4/12/2020. POSSIBILIDADE DE REVISÃO DE OFÍCIO, COM FULCRO NO ART. 54 DA LEI 9.874/1999, C/C O ART. 260, § 2º, DO RI/TCU. DETERMINAÇÃO INSTAURAÇÃO DE PROCEDIMENTO DE REVISÃO DE OFÍCIO.

APOSENTADORIA (APOS)

Secretaria de Fiscalização de Integridade de Atos e Pagamentos de Pessoal e de Benefícios Sociais (Sefip).

Tratam os autos de atos de aposentadoria concedidas no âmbito da Ministério dos Transportes, Portos e Aviação Civil (Extinto) que, após análise empreendida pela Secretaria de Fiscalização de Pessoal - Sefip, receberam proposta de encaminhamento pela ilegalidade e negativa de registro, devido ao pagamento irregular de rubrica referente à Gratificação de Desempenho de Atividades Rodoviárias (GDAR) , extinta pelo art. 28, inciso III, da Lei 8.460/1992.
2.	O Parquet especializado convergiu com a proposta da Sefip quanto ao encaminhamento a ser dado neste momento.
3.	Observo que, embora a ilegalidade tratada nos autos colida com a jurisprudência desta Corte de Contas, os atos chegaram ao Tribunal há mais de cinco anos, merecendo desfecho diferente do proposto por conta da recente orientação do Supremo Tribunal Federal.
4.	De fato, o recente entendimento firmado pelo STF, em sede de repercussão geral, no recente julgamento do RE 636.553-RS é no sentido de considerar que após o decurso do prazo quinquenal, os atos não apreciados pela Corte de Contas são considerados "definitivamente registrados" (Tribunal Pleno; Relator: Ministro Gilmar Mendes; julg.: 19/02/2020; DJe 129, de 26/05/2020) , verbis:
Em atenção aos princípios da segurança jurídica e da confiança legítima, os Tribunais de Contas estão sujeitos ao prazo de 5 anos para o julgamento da legalidade do ato de concessão inicial de aposentadoria, reforma ou pensão, a contar da chegada do processo à respectiva Corte de Contas.
5.	Sobre o tema, cumpre trazer à liça o decidido pelo Plenário desta E. Corte no TC nº Processo 013.339/2020-6, da relatoria do Exmo. Ministro Walton Alencar Rodrigues (Acórdão 122/2021-TCU-Plenário) , que indica o encaminhamento a ser dado:
"Sem embargo de considerar o mérito da decisão do STF, o anterior entendimento acerca da observância do contraditório e da ampla defesa após o transcurso de cinco anos desde a chegada do processo no TCU restou prejudicado, porquanto, após esse tempo, segundo prelecionou o Relator da matéria no STF, o ato deve ser considerado "registrado tacitamente". 
No julgamento dos embargos de declaração, opostos em face dessa decisão, finalizado em 4/12/2020, E. Relator aduziu que, "passado esse prazo [de cinco anos, contado de forma ininterrupta, a partir da chegada do processo à corte de contas] sem finalização do processo, o ato restará automaticamente estabilizado. Abre-se, a partir daí, a possibilidade de sua revisão, nos termos do art. 54 da Lei 9.873/1999" (grifos meus) . 
A expressa menção do relator à possibilidade de revisão do ato considerado tacitamente registrado impõe novas considerações e imediatas providências por parte desta Corte.
Relativamente à área de pessoal da Administração Federal, já tive a oportunidade de fazer inúmeros pronunciamentos acerca do acúmulo dos processos na Sefip, que há pouco tempo passavam em muito de cem mil, ajuntados ao longo dos anos. Grande parte desses processos foram devolvidos aos órgãos de origem para correção de irregularidades e reenvio ao TCU. E os que permaneceram desafiam a capacidade de trabalho do Tribunal.
Embora o Relator tenha mencionado a Lei 9.873/1999, que contém apenas oito artigos, tudo indica que se referia ao art. 54 da Lei 9.784/1999, que estabelece prazo decadencial de cinco anos para anulação de atos administrativos de que decorram efeitos favoráveis aos destinatários. 
Por esse motivo conclui-se que, a partir do registro tácito do ato de concessão, é possível a sua revisão, no prazo de 5 anos, com base no aludido artigo da lei de processo administrativo.
Esse entendimento é plenamente compatível com o disposto no art. 260, § 2º, do Regimento Interno do TCU, in verbis:
§ 2º O acórdão que considerar legal o ato e determinar o seu registro não faz coisa julgada administrativa e poderá ser revisto de ofício pelo Tribunal, com a oitiva do Ministério Público e do beneficiário do ato, dentro do prazo de cinco anos da apreciação, se verificado que o ato viola a ordem jurídica, ou a qualquer tempo, no caso de comprovada má-fé.  
Registro que o E. Relator no STF, ao apreciar os embargos de declaração, expressamente entendeu desnecessária a modulação de efeitos da decisão adotada no RE 636.553/RS, devendo ser aplicada imediatamente, com efeitos ex tunc.
Em síntese, o entendimento adotado pelo Supremo Tribunal Federal, em sede de recurso extraordinário, com repercussão geral reconhecida, deve ser observado por todos os juízes e tribunais, nos termos dos arts. 927, inciso III, e 1.030 do Código de Processo Civil.
Cabe ao TCU, por conseguinte, em atendimento à disposição legal e aos princípios da eficiência, da razoável duração do processo e da isonomia, evoluir, no entendimento e nos procedimentos, para compatibilizar suas decisões com a recente tese da Suprema Corte."
6.	No presente processo, os atos de aposentadoria no interesse de Inez Maria Souza da Silva, 276.341.837-68, Iolando Souza Silva, 046.240.172-34, Ismair César, 099.678.777-15, Ismenia Melene Gallo Davis, 026.332.052-91 e Ivani Aguiar Alves, 238.982.597-49, deram entrada no TCU há mais de 5 anos e, à luz da novel jurisprudência do STF, devem ser considerados tacitamente registrados em 14/01/2021, 14/01/2021, 30/12/2020, 13/01/2021 e 14/01/2021, respectivamente.
	Ante o exposto, VOTO no sentido de que o Tribunal aprove o Acórdão que ora submeto à deliberação deste Colegiado.
TCU, Sala das Sessões Ministro Luciano Brandão Alves de Souza, em 16 de março de 2021.
Ministro JOÃO AUGUSTO RIBEIRO NARDES 
Relator